臺灣板橋地方法院民事判決　　　　　　100年度重訴字第426號
原　　　告　沈阿春
訴訟代理人　許文華律師
被　　　告　方陳美子
訴訟代理人　羅興章律師
　　　　　　蘇清文律師
上列當事人間請求返還不當得利事件，經本院於民國100 年12月
23日言詞辯論終結，判決如下：
    主  文
原告之訴及假執行之聲請均駁回。
訴訟費用由原告負擔。
    事實及理由
壹、程序事項：
一、按訴狀送達後，原告不得將原訴變更或追加，但被告同意者
    ；請求之基礎事實同一者；擴張、減縮應受判決事項之聲明
    者；不甚礙被告之防禦及訴訟之終結者，不在此限。民事訴
    訟法第255 條第1 項第1 、2 、3 、7 款定有明文。查本件
    原告起訴時聲明為：「被告應返還新臺幣（下同）1 千萬
    元及自民國85年2 月30日起至清償日止，按年息5 ％計算之
    利息。訴訟費用由被告負擔。」，嗣於100 年12月23日本
    院言詞辯論期日當庭更正為：「被告應返還原告258 萬8
    千元及自100 年9 月7 日起至清償日止，按年息5 ％計算之
    利息。訴訟費用由被告負擔。如獲勝訴判決，請准提供
    現金或等值之國內金融機構之無記名可轉讓定期存單為擔保
    宣告准為假執行。」；以及原告於100 年10月31日具狀追加
    陳美珠、林金水二人為原告，復於100 年12月7 日具狀撤回
    該二人之起訴，業經被告表示同意，核其此部分所為係屬減
    縮應受判決事項之聲明、經被告同意，揆諸首揭規定，原告
    此部分所為訴之變更，合於法律規定，應予准許。至原告遲
    於本院100 年12月23日言詞辯論終結後之100 年12月27日始
    具狀增加民法第92條為請求權基礎部分（見本院卷第137 頁
    ），則未經被告同意且請求之基礎事實不同一，亦顯然有礙
    被告之防禦及訴訟之終結，與法未合，不應准許。
貳、實體事項：
一、原告起訴主張：
(一)、緣最早於68年間，訴外人林金水、陳美珠均在系爭擺攤土地
    設置攤位販賣蔬果，當時系爭擺攤土地附近僅為一般之市集
    地而無建物，直至73年間方有新建樓房完工，而被告購入新
    北市○○區○○街383 巷65號1 樓並搬入後，即向訴外人林
    金水、陳美珠表示，系爭擺攤土地亦屬其產權所有範圍，故
    要求收取租金，訴外人林金水、陳美珠不疑有他且為生計所
    迫，方以每月支付各4,000 元為對價，及繳付該整棟公寓公
    用電費雜費為條件向被告承租土地，做為擺設攤位之用。訴
    外人林金水、陳美珠與被告間之租約多半無書面為證，僅是
    口頭約定而已。被告竟每年不定期恣意調漲租金，訴外人林
    金水、陳美珠迫於已有穩定客源之現況，僅有無奈接受之餘
    地。嗣訴外人林金水之妻子過世，而與原告結識、同居，遂
    將家中生意及經濟大權交由原告處理，系爭擺攤土地之攤位
    亦一併交予原告負責，不曾過問，故訴外人林金水已將返還
    不當得利請求權之權利讓與給原告，有原證二可憑。而直至
    96年11月間，被告始要求訴外人林金水、陳美珠應簽立房屋
    租賃契約書，契約期間自96年11月1 日至97年10月31日，雖
    契約所載出租範圍為「提供1 樓前半部分及廁所之範圍」，
    但實際租約範圍為1 樓前方之騎樓及道路用地，訴外人林金
    水、陳美珠迫於生計，方與被告簽約。租期屆至雙方並未以
    書面另訂新約，訴外人林金水、陳美珠仍持續使用並向被告
    繳納租金。時至100 年2 月28日止，被告向訴外人林金水、
    陳美珠表示欲終止契約，自100 年3 月1 日起，原告等應歸
    還店面，故原告遂將擺攤之位置挪到上開地址之前方之道路
    用地上，被告竟向原告主張該位置亦屬其所有，故向原告收
    取租金，原告不理會，被告竟於100 年4 月5 日偕同其子至
    原告擺攤處，口出惡言恐嚇，意圖以強制力逼迫原告支付其
    所宣稱之租金。嗣後，原告對被告之暴行提出恐嚇取財之刑
    事告訴，並聲請鑑定被告宣稱之所有權範圍後，始知悉被告
    之所有權範圍非均為與原告間租約所及。既然原告擺攤位置
    之土地非被告所有，故被告自86年至100 年間長達15年向訴
    外人林金水收取之租金即屬民法第179 條之不當得利，總計
    被告收取之金額為258 萬8 千元，如原證一彙總表所示，是
    原告得以受讓債權之地位向被告請求返還租金2,588,000 元
    之不當得利，爰依民法第179 條之規定，請求如訴之聲明所
    示。
(二)、若被告真為系爭攤位土地之所有權人，為何前開租約中不敢
    載明？若被告真為系爭攤位土地之所有權人，於前開書面契
    約中出租範圍應屬：「提供1 樓前半部分及廁所之範圍及系
    爭擺攤土地」，為何僅提及「提供1 樓前半部分及廁所之範
    圍」？若被告真為系爭擺攤土地之所有權人，應於房屋租賃
    契約終止後，請求歸還「1 樓前半部分及廁所之範圍及系爭
    擺攤土地」，為何僅請求歸還「1 樓前半部分及廁所之範圍
    」？原告係由刑事案件中始發現系爭擺攤土地並非被告所有
    ，蓋系爭擺攤土地係坐落新北市○○區○○段612 地號土地
    上，該地屬道路用地，目前為安泰商業銀行股份有限公司所
    有。另原告原向被告承租之部分，其上所設置之鐵捲門（圍
    住騎樓），業經新北市政府違章建築拆除大隊認定係屬違建
    而預備按序排拆，益證被告出租範圍有一部分並非被告所有
    。至騎樓地，係屬該棟5 層建物之住戶所共有，並非被告單
    獨所有等語。
(三)、聲明：被告應返還原告2,588,000 元，及自100 年9 月7
    日起至清償日止，按週年利率5 ％計算之利息。如獲勝訴
    判決，請准提供現金或等值之國內金融機構之無記名可轉讓
    定期存單為擔保宣告准為假執行。
二、被告答辯則為：
(一)、被告之前係出租門牌號碼新北市○○區○○街383 巷65號1
    樓前半部分及廁所予訴外人林金水、陳美珠，被告保留後半
    部分隔間自用，有租賃契約可證。被告從未表示過系爭景平
    段612 號土地係被告所有，也不可能出租該道路用地給訴外
    人林金水或原告擺攤營利，原告及訴外人林金水擺攤位置及
    東西多寡並非固定，原告等自己擴大擺攤面積，並非被告所
    能控制，被告是因為原告、訴外人林金水占用位置不僅承租
    範圍，還有承租範圍前方之騎樓、道路用地，其長時間擺攤
    營利，嚴重阻擋被告及被告家人進出或貨物送達，造成被告
    不便（因被告仍保留上開建物後半部分隔間自用，自有進出
    及送貨之需要），故雙方默示合意由訴外人林金水（原告）
    每月給付少許補償金，以填補被告及家人進出受阻之損害，
    屬租賃與無名契約混合之契約，是被告受領原告給付之金錢
    顯有法律上之原因，不構成不當得利。況原告於起訴狀第1
    頁自承其自承租時起至今均占有並使用、收益前開道路土地
    ，作為擺攤販售蔬果使用，是原告獲有營業之鉅額利益，並
    未受有任何損害，其請求返還不當得利，不符構成要件，顯
    無理由。至原告主張不當得利之金額為258 萬8 千元乙節，
    則非事實，原證一僅係原告自行製作之金額明細表，並無任
    何證明力，被告鄭重否認之，此應由原告舉證，被告固不否
    認有收到原告即訴外人林金水交付之補償金，但總計數額多
    少不記得，絕非原告所指之258 萬8 千元。原告（訴外人林
    金水）承租合法建物部分擺攤營業已30餘年，期間其擴大擺
    攤位置，影響被告出入，而100 年2 月28日租約正式終止後
    ，其竟仍繼續占有承租物前方之道路擺攤，並阻擋被告及家
    人進出，不法侵害被告之所有權、通行權，進而獲取鉅額營
    業利益，有現場相片可證，原告為繼續獲取不法利益，竟無
    端對被告及被告之子提出多件刑事告訴，案由包括侵占、妨
    害自由、妨害名譽、妨害秘密等，意圖使被告恐懼而搬離上
    址，所幸檢察官皆已釐清事實並作成不起訴處分在案。原告
    於偵查程序亦自承「伊租用上址前方道路擺放攤位已30幾年
    」（板橋地檢署10 0年度偵字第10 996號不起訴處分書第4
    頁），足證原告確有使用收益租賃物騎樓前方之道路空地，
    獲有不法鉅額利益，並無受損害，本件不該當不當得利甚明
    等語。
(二)、聲明：原告之訴及假執行之聲請均駁回；如受不利之判決，
    願供擔保請准宣告免為假執行。
三、兩造不爭執事項：
(一)、被告與訴外人林金水、陳美珠於96年11月1 日簽訂房屋租賃
    契約書，由訴外人林金水、陳美珠向被告承租門牌號碼新北
    市○○區○○街383 巷65號1 樓前半部及廁所使用，出租人
    即被告則保留後半部隔間自用。租賃期間自96年11月1 日起
    至97年10月31日止，租金每月各1 萬8 千元。有該房屋租賃
    契約書在卷可稽（見本院卷第37頁）。
(二)、系爭租賃契約期間屆滿後，訴外人林金水、陳美珠仍為租賃
    物之使用，被告亦不為反對之意思表示，故系爭租賃契約轉
    為不定期租賃契約，迄至100 年2 月28日終止。
四、本院得心證之理由：
(一)、原告為上揭主張，被告則以前揭情詞置辯，是本件爭點厥為
    ：被告收取訴外人林金水給付之補償金，是否屬於不當得利
    而應返還？茲詳述如下。
(二)、按無法律上之原因而受利益，致他人受損害者，應返還其利
    益。雖有法律上之原因，而其後已不存在者，亦同。民法第
    179 條定有明文。又按當事人主張有利於己之事實者，就其
    事實有舉證之責任，民事訴訟法第277 條前段定有明文。又
    民事訴訟如係由原告主張權利者，應先由原告負舉證之責，
    若原告先不能舉證，以證實自己主張之事實為真實，則被告
    就其抗辯事實即令不能舉證，或其所舉證據尚有疵累，亦應
    駁回原告之請求，最高法院17年上字第917 號判例意旨可資
    參照。本件原告主張訴外人林金水每月所交付予被告之金錢
    係被告不當得利者乙節，既為被告所否認，自應由原告就此
    有利於己之事實負舉證責任。
(三)、經查，被告抗辯：被告之前僅出租門牌號碼新北市○○區○
    ○街383 巷65號1 樓前半部分及廁所予訴外人林金水、陳美
    珠，被告從未表示過系爭景平段612 號土地係被告所有，也
    不可能出租該道路用地給訴外人林金水或原告擺攤營利等語
    ，業據提出兩造不爭執之房屋租賃契約書為證，觀之該房屋
    租賃契約書上第一條記載出租範圍為：新北市○○區○○街
    383 巷65號1 樓前半部份及廁所。出租人（按：被告）保留
    後半部份隔間自用；第二條租賃期限為：自96年11月1 日起
    至97年10月31日止；第三條租金為：每月各1 萬8 千元；出
    租人為被告，承租人為訴外人林金水、陳美珠等語（見本院
    卷第37頁），核與被告所辯情節相符，堪認可採。原告雖主
    張被告出租的不僅上揭65號1 樓前半部分及廁所，被告還有
    出租1 樓前方之騎樓及道路用地乙節，則為被告所否認，是
    應由原告舉證證明，然原告並未提出任何積極證據以實其說
    ，復自承兩造間之契約多為口頭約定，並無書面為憑等語在
    卷，揆諸首揭法條，自難認原告已善盡舉證責任，是其主張
    被告出租範圍還有1 樓前方之騎樓及道路用地云云，無足採
    憑。
(四)、又被告抗辯：訴外人林金水及原告之擺攤位置及東西多寡並
    非固定，原告等自行擴大擺攤面積，且長時間擺攤營利，嚴
    重阻擋被告及被告家人進出或貨物送達，造成被告不便（因
    被告仍保留上開建物後半部分隔間自用，自有進出及送貨之
    需要），故被告收受有訴外人林金水（原告）給付之補償金
    等語，則業據提出原告不爭執之現場照片、現場監視錄影器
    翻拍照片為證（見本院卷第42至46頁、第131 至135 頁），
    稽之該等現場監視錄影器翻拍照片，拍攝時間為100 年12月
    3 日上午8 時30分許，顯然可見訴外人林金水、原告所擺設
    之攤位幾乎占滿緊鄰新北市○○區○○街383 巷65號1 樓前
    方土地，擺設物品甚多，難以步行出入，如有汽車到達，客
    觀上無從直接送貨抵達該址1 樓等情，再參酌原告業自承：
    100 年2 月28日租約正式終止後，原告只好將擺攤之位置挪
    到上址1 樓前方之道路用地上等語在卷，及參以上揭房屋租
    賃契約書記載，被告仍保留該址1 樓後半部分自用，是衡情
    ，被告自有出入及運貨之必要，從而，被告抗辯因原告、訴
    外人林金水擺攤嚴重影響被告及被告家人進出、運貨，造成
    不便，故收取補償金等語，尚非虛妄。雖原告提出收攤後照
    片（見本院卷第27至29頁、第129 、130 頁）主張伊擺攤地
    點不會影響被告出入、留有空間云云，然衡諸社會通念及一
    般常情，市場內擺設攤位時間非短，物品多寡及位置亦具有
    機動性，原告所提出之照片既非其擺攤經營時之狀況，自無
    從據以認定其營業時之擺攤情形不會影響到被告之出入。另
    原告主張被告可以從該址1 樓前方騎樓右側之銀色大鐵門處
    進出云云，然觀之原告自行提出之原證三示意圖（見本院卷
    第90頁）以及原告提出之現場照片（見本院卷第129 頁上半
    張），足證被告所保留自用之店面僅能從該址1 樓正前方出
    入通行，並無其他對外道路，而原告所指之騎樓右側銀色大
    鐵門部分，係作隔間牆壁使用，相鄰於該棟公寓之紅色舊鐵
    門出入口，紅色舊鐵門之通道非寬，僅能供人步行出入，況
    若每次進出均需拉開大片當作隔牆使用之大鐵門，方能行走
    ，依一般人之經驗及觀念衡量，均堪認係屬不便，從而，原
    告此部分主張，亦非可採。基上，被告抗辯：伊有收取原告
    給付之補償金，是因為原告擺攤位置嚴重影響被告及被告家
    人出入，並非無法律上之原因，與不當得利要件並不該當等
    語，洵屬有據。
(五)、綜上所述，本件原告依民法第179 條不當得利之法律關係，
    請求被告應返還原告2,588,000 元，及自100 年9 月7 日起
    至清償日止，按週年利率5 ％計算之利息，為無理由，應予
    駁回。至原告之訴既經駁回，其假執行之聲請即失所附麗，
    應併駁回。
五、原告聲請傳喚陳美珠為證人，待證事項為：原告確有給付如
    原證二所示之金額予被告（見本院卷第85頁），然本院審酌
    被告對於有收受原告交付之金錢乙節並不爭執，且原證二所
    列之時間為自86年間起至100 年間止之每個月，證人陳美珠
    既非實際交付款項之人，衡情並無15年來每個月均有親身見
    聞訴外人林金水交付款項之可能，是並無調查之必要。本件
    判決事證基礎已臻明確，兩造其餘主張、陳述及所提證據暨
    攻擊、防禦方法，經本院審酌後，認與判決結果均無影響，
    爰不一一論述，併予敘明。
六、結論：原告之訴為無理由。爰依民事訴訟法第78條，判決如
    主文。
中    華    民    國   100    年    12    月    30    日
                  民事第三庭  法  官  吳金芳
以上正本係照原本作成。
如對本判決上訴，須於判決送達後20日內向本院提出上訴狀。如
委任律師提起上訴者，應一併繳納上訴審裁判費。
中    華    民    國   100    年    12    月    30    日
                              書記官  陳昭綾